臺灣高等法院民事判決　　　　　　　　　　　　　　九十三年度上易字第二九七號
　　上　訴　人　丙○○○
　　上　訴　人　乙 ○ ○
　　共同 訴 訟
　　代　理　人　耿 淑 穎　律師
　　被上 訴 人　新仁醫院
　　法定代理人　甲 ○ ○
　　被上 訴 人　甲 ○ ○
　　被上 訴 人　丁 ○ ○
　　共同 訴 訟
　　代　理　人　黃 瑞 真　律師
當事人間請求損害賠償事件，上訴人對於中華民國九十三年一月十九日臺灣新竹地方
法院九十年度訴字第四二五號第一審判決提起上訴，本院於中華民國九十三年六月一
日言詞辯論終結，判決如下：
    主      文
上訴駁回。
第二審訴訟費用由上訴人丙○○○負擔三分之二、乙○○負擔三分之一。
    事      實
一、上訴人起訴主張：被上訴人甲○○為新仁醫院之院長兼醫師、丁○○為該醫院之
    泌尿科醫師。民國八十八年四月廿五日，訴外人周雲亮因尿血等症狀至新仁醫院
    求診，經被上訴人丁○○診斷必須住院，以便進一步檢查與治療，當日並辦妥住
    院手續。翌（廿六）日由被上訴人丁○○進行雷射燒合（電燒灼）手術，詎其於
    手術時竟疏於注意，刺破周雲亮膀胱內壁，引起膀胱破裂，造成大量出血。丁○
    ○對於該項出血，並未適時處理。同月廿七、廿八日，周雲亮因出血不止，腹部
    及下半身腫脹不堪，情況危急，丁○○仍未予以適當救治。同月廿九日下午周雲
    亮家屬有意將周雲亮轉院治療，丁○○為恐其醫療疏失行為被發現，察覺事態嚴
    重，遂冒然決定對周雲亮進行切開腹腔之「腹部探查術」與「膀胱修補手術」，
    而腹部探查術是須開刀剖開腹腔之大手術，遠超過醫療上一般治療之範圍，危險
    性甚高，對於高齡八十一歲之周雲亮，手術之危險性更高於常人，惟丁○○未評
    估手術之危險性仍執意為之。被上訴人甲○○係新仁醫院之負責人，係被上訴人
    丁○○之僱用人，對丁○○之上開手術，原負有監督之責，其亦疏於監督防範，
    未能適時導正，致周雲亮在短短一周內，經被上訴人丁○○草率進行二次有關膀
    胱之大手術，於手術後陷於昏迷，延至同年五月三日清晨，併發心肺功能衰竭而
    死亡。上訴人丙○○○、乙○○分別為周雲亮之配偶及子女，周雲亮之死亡與被
    上訴人甲○○、丁○○間之醫療、監督疏失有關，因而依民法第一百八十四條第
    一項、第一百八十五條第一項、第一百九十二條第一項、第一百九十四條、第一
    百八十八條第一項前段，請求被上訴人應連帶負損害賠償責任。退步言之，縱認
    被上訴人之醫療行為並無疏失，亦應按消費者保護法第七條第三項規定負連帶賠
    償責任。並聲明：(一)原判決廢棄。(二)被上訴人應連帶給付上訴人丙○○○新台幣
    九十五萬四千零二十元及自起訴狀繕本送達翌日起至清償日止，按年息百分之五
    計算之利息。(三)被上訴人應連帶給付上訴人乙○○新台幣五十萬元及自起訴狀繕
    本送達翌日起至清償日止，按年息百分之五計算之利息。(四)第一、二審訴訟費用
    由被上訴人連帶負擔。(五)上訴人願供擔保請准宣告假執行。
二、被上訴人則以：本件病患周雲亮於民國七十六年間經省立新竹醫院檢驗證實其罹
    患膀胱惡性腫瘤（即膀胱癌），且因其膀胱周圍及腹股溝淋巴結已有癌細胞轉移
    ，故施行部分膀胱切除手術，爾後又因癌細胞數度復發轉移，故於八十一年至八
    十七年間斷斷續續於新竹醫院及台大醫院接受手術及化學治療，其家屬因而認識
    時任職於省立新竹醫院之被上訴人丁○○。民國八十八年四月二十五日晚間，周
    雲亮之女周碧珠電話向被上訴人丁○○告稱：其父之膀胱癌復發，尿中含有血塊
    ，且解尿困難，因赴省立新竹醫院急診，未獲妥善之照顧，症狀亦無改善，欲將
    其父送至新仁醫院急診。被上訴人丁○○乃安排其至急診室做例行檢查，並辦理
    尿液常規檢查外，並給予藥物及點滴之治療。從理學檢查中發現，病患之尿液已
    能解出，腹部疼痛之情形亦獲得改善。惟被上訴人丁○○懷疑病患之膀胱已為癌
    細胞嚴重破壞，且有慢性阻塞性肺氣腫之現象，故於翌（廿六）日上午，為病患
    作膀胱鏡檢查，發現有血塊淤積於膀胱及膀胱內膜大面積潰損，靡漫性滲血及許
    多充血浮脹不規則之新生小血管和疑似新生之癌組織。故先行洗出膀胱內淤積之
    血塊以疏通尿路。當日晚間，因病患出血情形仍未改善且發生多次血塊阻塞，故
    經家屬同意後，以內視鏡電燒灼手術先行就出血點止血。手術翌（廿七）日病患
    不適之情形已有改善，惟仍有血尿之情形。四月二十九日下午家屬告知病患身體
    不適，丁○○緊急檢視懷疑病患膀胱有因靡慢性出血而破裂之情形，有緊急施行
    手術之必要，經家屬同意手術，以膀胱鏡檢查確定膀胱破裂，故行剖腹探查術，
    膀胱修補術及恥骨上膀胱造廔術，成功地為病患完成膀胱修補，病患出血情形改
    善，意識清醒，且由家屬陪伴下床活動並於五月二日下午開始進食流體食物。但
    因病患肺功能嚴重退化，於手術中復發現病患肺氣腫兩側肋膜積水，故被上訴人
    丁○○除一方面治療病患膀胱方面之問題外，另一方面亦積極給予病患肺部藥物
    之治療，並醫囑護理人員加強巡房次數小心照顧。並囑咐家屬應特別注意病患可
    能因濃痰阻塞氣管造成急性呼吸窘迫之情形。而造成病患猝死急性呼吸衰竭，心
    肺衰竭，此實非人力所能挽回之憾，被上訴人並無過失。本件若將醫療行為適用
    於消費者保護法，其請求權時效亦已消滅等語，資為抗辯。並聲明：(一)上訴人之
    上訴駁回。(二)第一、二審訴訟費用由上訴人負擔。(三)若受不利判決，願供擔保免
    為假執行。
三、按因侵權行為所生之損害賠償請求權，自請求權人知有損害及賠償義務人時起二
    年間不行使而消滅，民法第一百九十七條第一項定有明文。而消費者保護法第七
    條第三項之賠償責任，其本質上亦屬侵權行為，亦應有前述短期時效之適用。本
    件上訴人丙○○○、乙○○分別為周雲亮之配偶及子女，周雲亮於民國八十八年
    五月三日過世時，上訴人即知悉有損害及賠償義務人，雖其於民國九十年四月廿
    四日依民法上之侵權行為提起本件訴訟，但其係至同年七月九日始在原審提出民
    事準備書狀(一)，追加依消費者保護法第七條第三項之賠償責任為訴訟標的，其追
    加訴訟標的時，距其知有損害及賠償義務人時已逾二年之時效期間，而民法上之
    侵權行為與消費者保護法為各別不同之訴訟標的，上訴人追加依消費者保護法第
    七條第三項請求賠償部分，已逾二年之時效期間，被上訴人於原審法院即以時效
    消滅為抗辯，因而上訴人依消費者保護法第七條第三項規定，請求賠償部分為無
    理由。
四、上訴人主張訴外人周雲亮因尿血等症狀，於民國八十八年四月二十五日至新仁醫
    院求診，因任職新仁醫院醫師之被上訴人丁○○於翌（廿六）日進行雷射燒合手
    術時，疏於注意刺破訴外人周雲亮膀胱內壁，引起膀胱破裂，造成大量出血，且
    未適時處理，冒然決定進行必須切開腹腔之「腹部探查術」與「膀胱修補手術」
    ，致短短一周內草率進行二次膀胱之大手術，周雲亮於手術後陷於昏迷，延至同
    年五月三日清晨，併發心肺功能衰竭而死亡。被上訴人則抗辯周雲亮係患膀胱癌
    ，復因肺功能嚴重退化，於手術中復發現病患肺氣腫兩側肋膜積水，病患係因併
    發心肺功能衰竭而死亡，其手術並無過失等語，兩造之爭點厥在被上訴人丁○○
    之醫療行為有無過失？
五、查上訴人乙○○與其弟周本泰，曾以被上訴人有過失致死罪嫌，向臺灣新竹地方
    法院檢察署提出告訴，經該署函送行政院衛生署醫事審議委員會鑑定被上訴人對
    病人周雲亮之死亡有無過失，據該會鑑定意見稱：「一、依據病歷記載，病人此
    次住院之過程記錄，從因嚴重血尿入院至突發性心肺衰竭死亡，總共住院八天，
    初期病人所出現的症狀是持續性的血尿，在入院後施醫師曾給予二次的膀胱鏡檢
    查及膀胱內血塊消除等處置，並對病患因不斷出血所造成的貧血給輸血治療，且
    因病患全身狀況，包括呼吸道慢性阻塞性疾病及膀胱癌症，引發長期營養不良之
    白蛋白過低情形，給予白蛋白之補充治療。病患在住院第四天發生膀胱自發性破
    裂，並經施醫師在當天晚上緊急手術，施行膀胱破裂縫合及恥骨上置管處置，其
    診斷及處置步驟均得宜。二、膀胱發生自發性破裂，於病人於營養或抵抗力差時
    ，或因癌症做放射線治療時，可能發生。本案術後病患全身情況不良，且不斷的
    膀胱出血，再加上有長期營養不良、白蛋白過低及慢性肺部阻塞性疾病，於第二
    次手術後第四天凌晨，因排氣不順，導致腹部脹氣，再加上腹水而壓迫橫隔膜，
    導致呼吸困難及心跳突發停止，終因心肺衰竭死亡。三、綜觀病人住院期間，施
    醫師對病人的醫療過程，包括診斷步驟、手術適應症之決定及手術，本身並未有
    違背醫療常規之處，故本案在整體的醫療過程中，並無疏失之處。」此有該署八
    十九年二月十日衛署醫字第八九ＯＯ六五五三號函附鑑定書，附於台灣新竹地方
    法院檢察署八十八年度偵字第四三六六號卷可稽。
六、嗣經台灣新竹地方法院檢察署再送請衛生署醫事委員會，請就若干疑點說明，該
    委員會於九十年三月六日以衛署醫字第Ｚ○○○○○○○○○號函檢送鑑定書，
    提供鑑定意見稱：「一、依病歷記載，患者（按指周雲亮）於八十八年四月二十
    六日所行膀胱鏡檢查及膀胱沖洗術中，也有以電燒止血，至於翌日所再發生之阻
    塞及出血，可能因放射線治療或電燒處置所致；但前者可能性較高，因為放射線
    治療，膀胱壁會變薄，較脆弱。二、臨床上一旦診斷為腫瘤或放射線治療所致之
    血尿，除以膀胱沖洗及電燒處理外，一般多採保守療法（持續沖洗與輸血、藥物
    處理）觀察，大多可以控制改善。本案在觀察期中，於四月二十九日才有腹膜炎
    現象，所以判斷是該日才有膀胱破裂，始採剖腹探查及修補引流，過程上並無延
    誤。三、同一、二所陳述本病患並未作ＴＵＲ手術，膀胱出血原因有腫瘤本身、
    放射線治療、或電燒處置等。病歷記載也僅見第一次沖洗後觀察，發現有膀胱破
    裂所致腹痛、腹膜炎，始採剖腹探查及修補引流，治療過程上並無延誤或疏失之
    處。四、如前所言，四月二十六日手術後就有尿管留置，至四月二十九日發現膀
    胱破裂，此症嚴重，一定要動手術，不是插尿管可解決的，因此剖腹探查及修補
    引流手術，純粹是因發現膀胱破裂所作之處置，並無不當。全身麻醉也為配合此
    類手術之標準作法（麻醉前給予Fentanyl 3ml，使用Pentotal 250mg誘導麻醉，
    SCC 80mg與Xylocaine 60mg以利氣管內管放置，forane,N2O,O2與Pavulon維持麻
    醉，麻醉結束時，以atropine 1 Amp與vagostigmine 4 Amp幫助拔出氣管內管）
    ，麻醉使用劑量皆妥適。五、「膀胱手術」後大量出血所可能發生之病症如所問
    （按指「膀胱手術」後大量出血，是否可能引發下列病症：1.尿道阻塞、2.失血
    、3.膀胱自發性破裂？如有上述現象，是否也是造成腹膜炎（或腹水）導致腎衰
    竭、心肺衰竭之死因），但不是如此單純，本案非大量出血，而是持續出血，且
    尚需考慮膀胱本身潛在疾病（如腫瘤、放射線治療、發炎等）。一旦膀胱破裂，
    則發生腹膜炎及心肺衰竭等情況皆有可能，至於預後則視病人情況及嚴重度而定
    ，按此病患原本即存有心臟、肺部慢性疾病及營養不良現象，故其預後較差。」
    此亦有行政院衛生署九十年三月六日衛署醫字第Ｚ○○○○○○○○○號函暨所
    附鑑定書附於同上偵查卷可證。
七、前述刑事告訴案件，經台灣新竹地方法院檢察署檢察官不起訴處分後，告訴人聲
    請再議，由臺灣高等法院檢察署檢察長令發回續查，臺灣新竹地方法院檢察署復
    經上訴人聲請，就系爭醫療行為有無疏失導致周雲亮死亡，函請國立台灣大學醫
    學院附設醫院病理部吳木榮醫師再作鑑定，結果稱：「一、依據所附卷宗及相關
    證言、鑑定書顯示，死者的死因為慢性肺部阻塞合併手術後腹腔脹氣及積水，導
    致心肺衰竭致死。其加重因子為膀胱破裂導致腹膜炎及大量腹水，其他相關的疾
    病為膀胱癌，經手術切除、放射線治療和化學治療後復發。二、由醫療糾紛判定
    原則顯示，醫師的整個醫療過程中，符合標準醫療程序（standard of care），
    並未違反治療原則。死者的死亡與身體疾病的併發症有因果關係。醫師雖於醫療
    行為過程中產生了併發症，但仍進行了必要的緊急處置，惟因死者身體孱弱，術
    後四日仍導致死亡。三、綜觀整個醫療過程，並未發現有重大醫療瑕疵。四、有
    關告訴人聲請再鑑定所提問題說明如下：1.第一次膀胱沖洗後病人仍有出血及血
    塊，顯示膀胱內仍有持續性出血，因此，有進一步止血的必要。第一次的手術僅
    為檢查及一般常規處置，若仍無法止血時，則必須進行電燒灼或手術止血。是故
    ，其做法符合一般泌尿科的治療原則，並無醫療上的瑕疵。2.半身麻醉與全身麻
    醉的方式及用藥均不同，可以精準的控制麻醉的時間和部位，對心肺功能的影響
    較小。半身麻醉的恢復時間比較快速，比較不會有併發症或是麻醉劑量過量的問
    題。因此，臨床上半身麻醉多在外科小手術中施行，而非全身麻醉。3.剖腹手術
    後腹腔內引流出來的液體量減少且血色成分減少，顯示其腹腔內無持續性出血或
    是感染現象，是手術後恢復過程中的良性指標，病人會較趨良境。至於會陰部及
    陰囊部位之水腫，顯示其有局部體液循環不良或是傷口附近的腫脹，等傷口癒合
    之後，便會慢慢消退，不是很嚴重的併發症。以上兩者，均與腎衰竭並無絕對關
    聯。4.中、西醫之診斷落差，有醫學背景和個人學養上的個別差異，不宜在此評
    議。身體狀況的評估與疾病之嚴重程度和個人主觀評估有關，亦無絕對之準則。
    臨床上，醫師多以病人的疾病內容和身體功能影響、檢驗數據作為診斷和醫療的
    客觀標準，有時會與一般民眾個人之主觀見解有異。病人腹部腫脹、疼痛的原因
    很多，此病人剖腹術前認為是膀胱有瀰漫性出血而破裂的情形，手術時確實發現
    有膀胱破裂合併腹膜炎及大量腹水，因此符合腹痛急症之處置，並未違反醫療準
    則，若不緊急開刀，反有醫療過失。5.死者於四月二十七日時，有尿道阻塞和不
    斷出血，顯示並非一般的膀胱出血，有可能是膀胱腫瘤或靡爛部分的血管持續出
    血，與先前手術的成敗無關。又當病人的血紅素降到8.52g/dl時，臨床上確有輸
    血的必要。6.膀胱止血的方法有多種，應屬醫師臨床判斷之部分，一般可視病人
    之臨床變化來處置，並無絕對的對錯。觀諸病人出血狀況，第二次止血的時機，
    雖有一段評估時間，惟仍在醫療實務上可以接受的範圍內。7.膀胱急性穿孔會造
    成腹腔內大出血，或是腹膜炎，屬急診重症，必須進行剖腹手術及修補膀胱破洞
    ，清洗腹腔，單用插尿管的方法是不能止血的，也不能用來防止膀胱破裂，有致
    死的可能性。死者自四月二十六日起，便留置尿管或導尿，惟仍有血塊阻塞和出
    血，因此在處理出血之考量下，必須採用更進一步的方法來止血。插尿管與否，
    與膀胱破裂並無絕對關聯。依據病歷記載，死者進行全身麻醉時，其麻醉劑量並
    無過量的情形。一般病人在全身麻醉後，需有一段恢復清醒時間，但個人昏迷到
    清醒的時間長短不一，因此死者在手術後會有一段昏迷不醒的時段。8.膀胱手術
    後大量出血，會產生告訴人聲請再議狀所列舉的各項併發症，膀胱破裂會引起腹
    膜炎、腎衰竭和導致心肺衰竭。本案例死者經剖腹手術解決腹膜炎後，一度情況
    趨於穩定，引流量減少，經四天後才惡化死亡，這種狀況與手術後昏迷不醒、高
    燒不退，腹腔內持續出血導致死亡的狀況並不相同。因此其與膀胱破裂併發腹膜
    炎立即死亡情況不同，兩者的因果關係判別也因而改變。惟死者進行這種剖腹大
    手術後的併發症會加重其本身疾病的嚴重性，因而導致其死亡，所以其死亡和腹
    膜炎雖無直接關係，但腹膜炎的手術後併發症變化會加重其本身的疾病，引起其
    死亡，兩者間有間接、加速疾病惡化的關係。9.死者於八十八年四月二十九日的
    剖腹手術就醫學觀點而言，有絕對的必要性，是救命的手術，若是再拖延一日，
    有可能會死的更早、更快。鑑定結果：經請教台大醫院影像醫學部主治醫師後，
    確認病患於八十八年四月二十七日晚上七時四十一分許，在新仁醫院所做之腹部
    電腦層掃描片（含對比顯影劑攝影），僅顯示出病患的膀胱內有積血，但無顯影
    劑逸漏的膀胱破裂情況。」此亦有法醫案例諮詢回覆書二份附於台灣新竹地方法
    院檢察署九十年度偵續字第四九號卷可查。
八、臺灣新竹地方法院檢察署檢察官據此認定，被上訴人之醫療行為並無疏失，而為
    不起訴處分，告訴人再次聲請再議，並據臺灣高等法院檢察署駁回其再議確定，
    有上述偵續字第四九號卷可證。綜合上述鑑定結果，被上訴人丁○○於進行二次
    手術之醫療處置，係屬正當且必要，被上訴人丁○○就其醫療行為，自無故意或
    過失可言。上訴意旨雖以：「被上訴人丁○○自稱一時疏忽將被害人之膀胱壁刮
    破」，但此為被上訴人所否認。另上訴人質疑鑑定之臺大醫院吳木榮醫師，僅為
    牙科醫師，而非泌尿科專科醫師，欠缺泌尿科之專業臨床經驗云云。惟查吳木榮
    醫師為台大醫院病理部解剖及法醫病理科、外科病理科主任，此有台大病理部人
    員一覽表在卷可憑，上訴人對此真正亦不爭執。是以吳木榮醫師對病理鑑定，自
    有其專業技術，上訴人任意指摘其鑑定之專業性，自非可採。此外、上訴人復未
    能舉證證明被上訴人之醫療行為有何故意、過失，其依侵權行為請求被上訴人連
    帶賠償，自屬無據。原審法院為上訴人敗訴之判決，理由雖未盡相同（就依消費
    者保護法請求賠償部分，未以時效消滅為由，予以駁回。）但結論並無二致。上
    訴意旨指摘原判決不當，求予廢棄改判，為無理由，應予駁回。
九、據上論結，本件上訴為無理由，依民事訴訟法第四百四十九條第一項、第七十八
    條，第八十五條第一項但書，判決如主文。
中　　　華　　　民　　　國　　九十三　　年　　　六　　　月　　　八　　　日
　                              民事第六庭
  　                                審判長法  官　林　丁　寶
    　                                    法  官　高　鳳　仙
      　                                  法  官　林　恩　山
正本係照原本作成。
不得上訴。
中　　　華　　　民　　　國　　九十三　　年　　　六　　　月　　　九　　　日
　　　　　　　　　　　　　　　　　　　　　書記官　鄭　麗　兒
